最高法院刑事判決　　　　　　　九十四年度台上字第三九八號
　　上　訴　人　臺灣高等法院檢察署檢察官
　　被　　　告　甲○○
　　　　　　　　　　　　巷36.
上列上訴人因被告偽造文書案件，不服臺灣高等法院中華民國九
十一年三月一日第二審更審判決（九十年度上更(一)字第一０八七
號，起訴案號：臺灣板橋地方法院檢察署八十七年度偵字第七七
０二號），提起上訴，本院判決如下：
    主  文
原判決撤銷，發回臺灣高等法院。
    理  由
本件原判決以公訴意旨略稱：被告甲○○於民國八十年間借款新
台幣（下同）二百八十萬元予許國隆，許國隆因遲未償還，被告
乃向臺灣士林地方法院提起清償債務訴訟，因許國隆家住南投縣
草屯鎮，被告惟恐許國隆不北上開庭，甚或積欠債務避不見面，
遂要求許國隆以其住在臺北市之親戚保證負責連絡許國隆會面。
許國隆於八十一年二月十九日開庭結束後，同被告先後前往台
北市○○路告訴人吳文瑞、吳美桂處所，由其等在被告事先填妥
之文件「負責連絡許國隆君與甲○○先生會面。姓名：電話：身
分證號碼：住址：中華民國年月日」上簽名，並書寫相關資料（
其中吳文瑞並未填寫日期，由被告填寫）。嗣許國隆仍未清償債
務，被告竟未得吳文瑞、吳美桂之同意，於不詳時間、地點，在
上開文件上增加「一、願督促許國隆君償債並連帶保證其積欠甲
○○先生新台幣（一）貳佰捌拾萬元（債權憑證一張）（二）貳
佰陸拾肆萬元（本票五張）計伍佰肆拾肆萬元正。按年息百分之
二十計算利息。……二、……連帶保證人……」等文字，進而向
法院聲請支付命令，請求吳文瑞、吳美桂履行保證債務之責任，
足以生損害於吳文瑞、吳美桂，因認被告犯有刑法第二百十六條
、第二百十條之行使偽造私文書罪等語。而經審理結果，認被告
犯罪不能證明，因而撤銷第一審之科刑判決，改判諭知被告無罪
。
惟查審理事實之法院，對於被告有利及不利之證據，均應一併加
以注意，並綜合全部證據資料，本於經驗及論理法則定其取捨而
為判斷，倘為無罪之判決，亦應詳述其全部證據取捨判斷之理由
，否則即有應於審判期日調查之證據未予調查及判決理由不備之
違法。依卷附二份保證文書內載之債權憑證影本（見第一審卷第
七八頁）所示，被告與許國隆之二百八十萬元本票債務，經被告
執行結果，因許國隆無財產可供執行，始由法院發給該債權憑證
。則吳文瑞、吳美桂於八十一年二月十九日或同年三月十三日書
具上開保證文書時，許國隆既已無財產可供法院強制執行，為何
渠等仍願無條件擔任許國隆之連帶保證人？又許國隆於七十八年
間委託劉鈞男律師處理清償債務事宜，當時被告申報之債權額乃
二百八十三萬九千八百元，劉鈞男律師於七十九年九月三日即依
據此債權額，按比率分配債款予被告，有劉鈞男律師事務所函件
影本乙份在卷可稽（見九十二年度偵字第六四五０號卷第九六頁
），若被告於七十八年間對許國隆之債權額本金即高達五百四十
四萬元，於許國隆委託律師按債權額比例清償債務時，其何以僅
申報二百八十三萬九千八百元？許國隆簽發之面額二百八十萬元
本票乙紙屆期不獲付款後，被告即向法院對之聲請裁定准予強制
執行，則其對七十八年八月十一日簽發之另五紙本票，何以始終
未循同一程序追償？又許國隆於第一審證稱：「（問：七十八年
欠甲○○多少錢？）連利息有二百多萬元，在律師那邊有解決部
分」、「我七十八年共欠甲○○二百多萬元，在七十九年由律師
處理完後，我再續還他三十七萬元，並沒有欠五百多萬元」（見
第一審卷第四八頁背面、第五一頁背面），如若無訛，吳文瑞、
吳美桂於許國隆在場時為何願書具連帶保證許國隆對被告高達五
百四十四萬元之債務？且吳文瑞、吳美桂於八十一年間即擔任無
財產供法院執行之許國隆連帶保證人，為何被告卻遲至八十六年
八月間（見第一審卷第一三０頁所附支付命令聲請狀）始對吳文
瑞、吳美桂進行訴訟上之催討？凡此，均與被告犯罪是否成立攸
關，原審未為必要之調查及說明，自有應於審判期日調查之證據
未予調查及判決理由不備之違法。本院前次發回意旨即已指摘及
此，茲原判決就此仍未調查、審認、說明，致原有之違法瑕疵依
舊存在。又前開有吳文瑞、吳美桂簽名之便條各一紙上既已分別
記載吳文瑞、吳美桂就許國隆積欠被告之債務願負連帶保證責任
「即第一項所載：願督促許國隆君償債並連帶保證其積欠甲○○
先生新台幣(一)貳佰捌拾萬元（債權憑證壹張）(二)貳佰陸拾肆萬元
（本票伍張）計伍佰肆拾肆萬元正。按年息百分之二十計算利息
」。則許國隆不履行時，被告即可直接向吳文瑞、吳美桂請求清
償，原判決亦認定該便條紙上關於「負責連絡許國隆君與甲○○
先生會面」之記載，在法律上根本無任何意義，且憑此為有利於
被告之論斷，則被告何以在上開便條紙上加記上開毫無法律上意
義之文字？關係吳文瑞、吳美桂供稱：「被告怕姐夫（指許國隆
）一走了之，因而提出須有兩個確保可隨時找到姐夫的連絡人，
在字條上簽字絕對與金錢無關，這祇是張便條紙，沒關係的」，
是否無稽，自應調查釐清。又原判決採為判決基礎之證人李文生
證稱：「八十一年二月十三日，我去買狀子，巧遇甲○○，於是
我陪他坐在庭外，駱說：你要找告訴人連帶保證，否則我到草屯
解決，許國隆就說你把保證書寫好」、「我去士林法院買狀紙，
遇到被告及許國隆，我有聽到許國隆對被告說他親戚有二家店在
台北，請被告寫好字據，拿去給他親戚簽名保證」，如若無誤，
則許國隆應係於八十一年二月十三日始同意請吳文瑞、吳美桂擔
任其債務之連帶保證人，則被告何以在八十一年一月底、二月初
即動手書寫上開文書（見第一審卷第二七頁背面）？又何以能預
見許國隆係找二名連帶保證人，而預先書具二份同內容之文書？
再依卷附臺灣臺北地方法院士林分院（現為臺灣士林地方法院）
刑事報到單影本所載，該法院於八十一年三月十二日調查許玉釵
詐欺案時，許國隆並未出庭（見第一審卷第一九七頁），則被告
供稱：「（問：吳文瑞簽的時、地？）是那天我陪許國隆到士林
地院出庭，開完庭和他一起去吳文瑞台北市○○路的店簽的」（
見第一審卷第二七頁），顯非事實；若被告所述確有其事，何以
如此？又吳文瑞、吳美桂簽立上開文書之時間係八十一年二、三
月間，被告持向法院行使之時間，則在八十六年八月間，如吳文
瑞、吳美桂所稱各該文書第一項及連帶保證人等字樣係被告事後
擅自加填云云無誤，則其墨跡是否會有新舊差異？關係被告被訴
之犯罪能否成立，自應詳加查證根究明白。檢察官上訴意旨指摘
原判決不當，非無理由，應認原判決仍有撤銷發回更審之原因。
又臺灣板橋地方法院檢察署移送併案審理之該署九十三年度偵續
字第七七號甲○○偽造有價證券案件，與本案是否有裁判上一罪
關係，案經發回應併注意及之。
據上論結，應依刑事訴訟法第三百九十七條、第四百零一條，判
決如主文。
中　　華　　民　　國　九十四　年　　一　　月　二十一　日
                      最高法院刑事第一庭
                          審判長法官  施　文　仁
                                法官  林　永　茂
                                法官  蕭　仰　歸
                                法官  林　開　任
                                法官  林　立　華
      本件正本證明與原本無異
                                      書  記  官
中　　華　　民　　國　九十四　年　　一　　月　二十七　日
                                                      Ｌ
